臺灣高等法院臺中分院刑事判決　　94年度重上更(二)字第83號
上　訴　人
即　被　告　甲○○
選任辯護人　賴思達律師
上列上訴人因毒品危害防制條例案件，不服臺灣南投地方法院88
年度訴字第121號中華民國88年7月12日第一審判決（起訴案號：
臺灣南投地方法院檢察署88年度偵字第526號），提起上訴，本
院判決後，由最高法院第2次發回更審，本院判決如左：
    主  文
原判決撤銷。
甲○○幫助施用第一級毒品，處有期徒刑柒月。又販賣第二級毒
品，處有期徒刑肆年；扣案之安非他命1小包（驗餘淨重1點3公
克）沒收銷燬之；販賣第二級毒品所得新臺幣萬伍仟元沒收，
如全部或一部不能沒收時，以其財產抵償之。應執行有期徒刑肆
年伍月；扣案之安非他命1小包（驗餘淨重1點3公克）沒收銷燬
之；販賣第二級毒品所得新臺幣萬伍仟元沒收，如全部或一部
不能沒收時，以其財產抵償之。
    事  實
一、甲○○因其舊識乙○○苦無管道購買第一級毒品海洛因及第
    二級毒品安非他命解癮，在乙○○要求下，乃基於幫助乙○
    ○施用前開二種毒品之犯意，於民國（下同）87年12月15日
    凌晨3時許，為乙○○聯絡姓名年籍不詳、綽號「阿忠」男
    子之毒品小販，並偕同乙○○至南投縣南投市○○○街3巷
    52號2樓房間內，由乙○○與「阿忠」二人直接進行交易，
    乙○○即以新臺幣（下同）3千元購得海洛因1小包，及以3
    萬元購得重約1兩之安非他命1包供己施用。又於88年1月20
    日22時許，乙○○再度向甲○○表示欲購買毒品海洛因及安
    非他命而相約於南投市○○○街50號前之停車場碰面，甲○
    ○即基於轉讓海洛因及為圖自己得以從中分取少量安非他命
    以供吸食利益之犯意，向乙○○收取買毒價款後，將其自己
    購自綽號「阿忠」男子之海洛因1小包，以原價4千元轉讓給
    乙○○，並將其以3萬5千元向「阿忠」男子購入重約1兩之
    安非他命，先取出其中少量留供自己施用而獲取利益後，再
    以同價3萬5千元售予乙○○。嗣因乙○○於88年1月21日18
    時20分許，在嘉義縣水上鄉○○村○○街36號為警查獲持有
    安非他命及海洛因等物後，經警循線於同年月22日凌晨0時
    20分許，在南投市○○○街50號前停車場查獲甲○○，並自
    甲○○身上起出，原欲補貼乙○○（因前次販賣安非他命之
    數量遭乙○○質疑有不足情形）之安非他命1小包（驗餘淨
    重1.3公克）。
二、案經嘉義市警察局第一分局報請臺灣南投地方法院檢察署檢
    察官偵查起訴。
    理  由
一、按刑事訴訟法施行法第7-3條規定：「中華民國九十二年一
    月十四日修正通過之刑事訴訟法施行前，已繫屬於各級法院
    之案件，其以後之訴訟程序，應依修正刑事訴訟法終結之。
    但修正刑事訴訟法施行前已依法定程序進行之訴訟程序，其
    效力不受影響」，查本案係於88年4月19日繫屬原審法院，
    同年8月12日、91年4月23日分別繫屬本院上訴審及前審，揆
    諸上揭規定，新修正刑事訴訟法於92年9月1日施行前依法定
    程序進行之訴訟程序，其效力不受影響，合先敘明。
二、訊據上訴人即被告甲○○（下稱被告）固坦承有於87年12月
    15日為乙○○聯絡綽號「阿忠」之人買賣毒品海洛因及安非
    他命及於88年1月20日收取乙○○現款後並交付海洛因、安
    非他命之事實不諱，惟矢口否認有何於88年1月20日轉讓海
    洛因或販賣安非他命予乙○○之犯行，辯稱：「伊僅係為乙
    ○○調貨，第1次交易是乙○○要伊幫他向阿忠聯絡並要伊
    帶路，到場後，由乙○○自己跟阿忠買賣；第2次則係伊與
    乙○○合資向阿忠購買安非他命，同時乙○○另再請伊幫他
    向阿忠買1包海洛因，乙○○將錢交予伊後，由伊上樓去向
    阿忠買得毒品海洛因1包、安非他命2包後，伊即下樓將安非
    他命及海洛因各1包交予乙○○，另1包安非他命則係伊出資
    所買，其後於88年1月22日被警查獲時係因乙○○有說其所
    買之安非他命重量不夠，要伊去找阿忠未果，而要求伊先行
    補貼，然當時被查扣之安非他命1包係伊自己吸食所用，並
    非要補貼乙○○的」云云；其辯護人亦另略以：本件被告僅
    係為陳明水明調貨或合資購買，並非先販入安非他命或海洛
    因再予出售或轉讓，無販賣或轉讓毒品犯行，其應屬幫助犯
    ，而乙○○施用毒品之正犯如未成罪，則被告幫助犯亦不能
    成立，且縱認被告第2次與乙○○合資購買安非他命時拿取
    少許安非他命吸食，然此行為，不論係基於試吃、趁機偷竊
    、或抽取走路工，其主觀上絕無販賣之犯意云云。
三、經查：
（一）就被告於87年12月15日為乙○○聯絡綽號「阿忠」之男子
      ，購買毒品海洛因及安非他命，而幫助乙○○施用該等毒
      品之事實，業據被告坦承不諱，核與證人乙○○於原審中
      結證：「．．．第一次是八十七年十二月中旬凌晨三、四
      點時，在南投市一公寓房間內，公寓位於南崗工業區加油
      站旁邊的巷子裏，那次我買了安非他命三萬元，重約一兩
      ，海洛因三千元是一小包，是甲○○帶我到公寓房間內，
      我與他等了大約二十分鐘，有一男子約三十歲進來拿了海
      洛因及安非他命給我，我不認識那男子，是我打電話與甲
      ○○聯絡之後，甲○○才幫我聯絡．．．」、「第一次錢
      交給從外面住來之男子」等語（參原審卷58頁正、背面)
      之情節相符，證人乙○○於本院前審調查亦為大致相同情
      節之供證（參本院前審卷第33-34頁)，足證被告此部分之
      自白與事實相符，其幫助乙○○施用前開二種毒品之犯行
      ，罪證明確，堪予認定。雖證人乙○○於警訊中曾證稱：
      「我所有之毒品海洛因及安非他命是向甲○○所購得，．
      ．．總共向甲○○買過二次毒品，每次聯絡都打甲○○大
      哥大聯絡，再約定交易地點」云云，然與其在原審及本院
      前審調查中中結證情節並不相符，且被告於警訊以迄本院
      前審審理中始終供稱，其係為乙○○調貨（即由乙○○拿
      錢交被告向「阿忠」購買轉交乙○○）或聯絡買賣，自不
      能以乙○○在警訊中未區分直接購買或代為聯絡買賣、調
      貨之意義，而籠統證述為「購買」一詞，即遽爾認定被告
      有此次販賣毒品營利之犯行。又證人乙○○於88年1月21
      日遭警查獲後，翌日即送觀察勒戒，並又施以強制戒治等
      情，有台灣高等法院被告前案紀錄表可參（附本院卷），
      是證人乙○○確有施用毒品之犯行可見，被告之辯護人所
      辯乙○○之施毒正犯行為如未成罪，被告幫助之從犯即不
      應成立云云，即非可採。
（二）至被告於88年1月20日轉讓第一級毒品海洛因、及由販入
      之第二級毒品安非他命抽取部分後再予轉售乙○○之事實
      ，業據被告於警訊及檢察官偵查時，迭次供認向「阿忠」
      購入毒品後，曾取出少量安非他命留供己用外，餘以原價
      轉讓乙○○等情不諱（見偵查卷第4頁反面、26頁），核
      與證人乙○○於原審結證：「第二次是八十八年一月日期
      忘了晚上十點，買了安非他命三萬五千元，海洛因四千元
      ，在上次公寓之樓下，我把錢交給甲○○，甲○○就往裡
      面走過去，過了五、六分鐘，甲○○就把海洛因一小包，
      安非他命一兩分裝成一小包一小包交給我」、「第一次錢
      交給從外面進來之男子，第二次交給甲○○，是錢先交給
      甲○○，甲○○才到裡面拿安非他命及海洛因給我，至於
      裡面有無人我不清楚」等情相符（參原審卷第58頁反面）
      ；而被告於本院審理中對於前揭時地，與乙○○在該停車
      場會面收取乙○○現金後，再由其獨自過馬路進屋拿取毒
      品交付乙○○乙節亦未爭執，此部分之毒品係被告先行購
      入或當時始向阿忠買進乙節雖因被告否認翻異而未明，然
      被告向乙○○拿取買毒價款至交付毒品之其間，其已從中
      抽取少量安非他命留用弁利後再以原價轉售之事實已可認
      定；其雖辯稱此次係二人共同出資，由其去向「阿忠」購
      買云云，惟稽之被告於警訊及檢察官偵查中，除承認受乙
      ○○委託代購毒品外，亦坦言：「只是拿一些來施用，昨
      天他還要我賠錢，昨天身上查獲一點七公克就是要賠給他
      的、（向阿忠買的是原封不動給水明？）對，我只是拿一
      點來施用，他拿回去磅重說不夠重，叫我要賠他」等語，
      均未曾言及二人有合資購買毒品之事，可見上述辯解無非
      事後卸責之詞，並不足取信。至證人乙○○於本院前審附
      和被告之詞，雖改稱係與被告集資購買毒品云云，然經本
      院前審質以購買毒品之關鍵金額，卻未能明確證述其出資
      額度，乃至其所證與被告各自之出資額度，竟與被告所供
      相違，足證證人乙○○於本院前審之證述，核屬迴護被告
      之詞，亦無足採。此外，又有被告擬補償乙○○不足份量
      之安非他命一包扣案可資佐證，該扣案物品經內政部警政
      署刑事警察局鑑定結果，確屬安非他命無訛，復有該局出
      具之88年3月16日刑鑑字第21089號鑑驗通知書1紙在卷可
      稽（附原審卷第54頁）。再被告收取乙○○購買毒品款項
      後由被告進屋向「阿忠」之人買毒，抽取少量安非他命留
      供己用乙情，業如上述，而被告於本院上訴審中所供「第
      二次阿忠不在場」云云（參本院上訴卷第54頁背面)乙詞
      ，據被告於本院本審中就此供稱其上揭所述「第二次阿忠
      不在場」，係指其被警查獲之該次（按即88年1月22日)，
      並非指本件88年1月20日與乙○○同往之部分在卷（參本
      院準備程程序及審判筆錄），是其就此部分之陳述是否屬
      實，尚堪質疑，且與其由買入毒品中先行抽取少量留供己
      用乙節之認定不生影響，亦如上述，並非可執為對其有利
      之認定；又本件被告及證人乙○○就右揭87年12月15日及
      88年1月20日向阿忠購買安非他命金額雖前後供陳不一，
　　　然本院認證人乙○○於原審法院88年5月18日具結所證情
　　　節較為明確，復與案發時間接近，自屬可信，爰採認之，
 　　 併此敘明。
（三）查被告以原價轉售予乙○○之安非他命，既從中抽取少量
      留供己用，自有從中弁取安非他命利益之意圖，縱係原價
      轉售，然份量既已減低，實質上已難謂為原價，核屬販賣
      行為，辯護人以被告抽取少量供吸食，主觀上無販賣犯意
      云云，核非足採。是被告向綽號「阿忠」之男子買入第一
      、二級毒品後，將第一級毒品海洛因以原價轉讓乙○○，
      及將第二級毒品安非他命從中抽取少許以資營利後，再以
      同價轉售乙○○，事證已臻明確，此部分犯行，亦堪予認
      定。
四、按海洛因及安非他命，係分屬毒品危害防制條例所稱之第一
    級及第二級毒品，又被告行為後，毒品危害防制條例業於92
    年7月9日修正公布，並自93年1月9日施行，比較修正前後就
    施用第一、二級毒品、轉讓第一級毒品及販賣第二級毒品等
    罪之法定刑度雖無變異，惟該條例第11條就轉讓毒品部分並
    增列第6項規定轉讓毒品達一定數量以上者，加重其刑，則
    自以修正前規定有利於被告，爰依刑法第二條第一項但書規
    定適用修正前之毒品危害防制條例。查被告受託聯絡毒販「
    阿忠」，使乙○○與「阿忠」二人直接交易，幫助乙○○取
    得該第一、二級毒品施用，係犯修正前毒品危害防制條例第
    10條第1項、第2項之幫助施用第一級毒品及第二級毒品罪；
    其嗣又以原價轉讓海洛因部分，則犯同條例第8條第1項轉讓
    第一級毒品罪；其同時從中抽留少量安非他命營利，而以原
    價出售安非他命予乙○○部分，則應成立同條例第4條第2項
    販賣第二級毒品罪。公訴意旨雖認被告係基於意圖營利之概
    括犯意，先於87年12月間，向綽號「阿忠」之男子購買海洛
    因及安非他命，從中抽取少量供己施用後，再於同年月15
    日販賣予乙○○得利，又於88年1月間，向「阿忠」購買海
    洛因及安非他命，亦從中抽取少量供己施用後，再於同年1
    月20日販賣予乙○○得利，似認被告於購入前開毒品時，即
    基於販售營利之意圖，而成立販賣毒品罪。然徵之被告始終
    供稱係受乙○○之託調貨，或與之合資購買，且僅前開二次
    交易行為，而經本院調查結果，其第一次之交易行為，實僅
    有為乙○○聯絡交易之事實，至第二次之交易行為，則僅買
    賣安非他命部分，有從中抽取少量供己施用營利，關於海洛
    因部分則為原價轉讓之事實，業如前述；此外，更查無任何
    積極事證足證被告係於一開始即基於意圖營利之犯意，先行
    購入毒品，從中抽取少量供己施用後，再轉售乙○○之事實
    ，公訴意旨就此顯有誤會，惟因其起訴之基本社會事實相同
    ，爰依法就前述幫助施用第一級、第二級毒品及轉讓第一級
    毒品部分，變更起訴法條。被告於87年12月15日同時幫助乙
    ○○施用第一級、第二級毒品，及於88年1月20日同時轉讓
    第一級毒品、販賣第二級毒品，分別係同時同地為之，各出
    於一個行為而觸犯不同之罪名，均為想像競合犯，應各從其
    一重即幫助施用第一級毒品罪及販賣二級毒品罪處斷；又其
    所犯上述二罪，犯意各別，罪名互異，應予分論併罰。
五、原審法院因認被告罪證明確，而予論科，固屬有見，惟：1
    、原判決將被告第一次幫助施用第一級、第二級毒品，及第
    二次之單純轉讓第一級毒品部分，均誤認為販賣，並認有二
    次之販賣第一級、第二級毒品行為，事實認定尚有不當；2
    、販賣第二級毒品之法定刑為無期徒刑或七年以上有期徒刑
    ，縱為減輕，最低刑度亦為有期徒刑三年六月，原審依連續
    犯加重後再依刑法第五十九條酌減，乃科處有期徒刑三年，
    ，殊屬違誤。3、就販毒所得既為一定價額，即無再予追徵
    其價額之問題，乃原判決復諭知如全部或一部不能沒收時，
    追徵其價額，亦屬有誤。被告上訴意旨，仍執陳詞，否認販
    毒，雖無可取，但原判決既有前揭可議，自應由本院撤銷改
    判。爰審酌被告素行，及因受損友之累，而幫助他人取得毒
    品施用，並為牟取少量自己施用之利，販賣第二級毒品，其
    所取得之利益尚非鉅額，所生危害非屬嚴重，惟犯後多方飾
    詞卸責，態度不佳等一切情狀，並參酌被告本件販賣第二級
    毒品部分係由轉售之安非他命中抽取少量供己吸食以弁利，
    與一般毒販係為謀取金錢暴利者尚有差別，其弁利轉售僅有
    一次，亦僅抽取少量，且係為圖己吸食，致罹此法定刑為無
    期徒刑或七年以上有期徒刑之重罪，其犯罪情狀客觀上尚堪
    憫恕，認縱量以最低刑度，猶嫌過重，亦並依刑法第五十九
    條規定減輕此部分之刑，並就其所犯二罪分別量處如主文第
    二項所示之刑，及定其應執行刑，以示懲儆。至扣案之安非
    他命1包（驗餘淨重1.3公克），為查獲之毒品，應依毒品危
    害防制條例第18條第1項前段規定沒收銷燬；又販賣第二級
    毒品所得3萬5千元，應依同條例第19條第1項規定沒收之，
    如全部或一部不能沒收時，以其財產抵償之。至扣案摩拖羅
    拉行動電話1具（門號0000000000號）雖係被告所有，然被
    告否認係供販毒所用，且證人乙○○於警訊中所供與被告聯
    繫之被告所有行動電話號碼係0000000000號，亦非本件扣案
    之行動電話，該扣案行動電話尚不能證明係其販賣第二級毒
    品所用之物，爰不予宣告沒收，併此敘明。
據上論斷，應依刑事訴訟法第369條第1項前段、第364條、第300
條、第299條第1項前段，修正前毒品危害防制條例第4條第2項、
第8條第1項、第10條第1項、第2項、第18條第1項前段、第19條
第1項，刑法第11條前段、第2條第1項但書、第30條第1項、第55
條、第59條、第51條第5款，判決如主文。
本案經檢察官丙○○到庭執行職務。
中　　華　　民　　國　　94　　年　　6　　月　　28　　日
               刑事第三庭　審判長法　官　林　欽　章
                                 法　官　廖　柏　基
                                 法　官　胡　忠　文
上列正本證明與原本無異。
如不服本判決應於收受送達後十日內向本院提出上訴書狀，其未
敘述上訴之理由者並得於提起上訴後十日內向本院補提理由書（
均須按他造當事人之人數附繕本）。
                                 書記官　巫　彥　佳
中　　華　　民　　國　　94　　年　　6　　月　　29　　日
　　　　　　　　　　　　　　　　　　　　　　　　　　 Ｆ
